臺灣彰化地方法院民事判決　96年度訴字第104號
原　　　告　復華商業銀行股份有限公司
法定代理人　丁○○
訴訟代理人　甲○○
　　　　　　陳孟萱律師
被　　　告　丙○○
訴訟代理人　陳世煌律師
　　　　　　黃俊昇律師
上列當事人間請求損害賠償事件，本院於民國96年10月2日言詞
辯論終結，茲判決如下：
    主      文
被告應給付原告新臺幣壹佰萬元，及自民國九十六年一月三十日
起至清償日止，按週年利率百分之五計算之利息。
訴訟費用新台幣壹萬貳仟零玖拾元由被告負擔。
本判決於原告以新臺幣參拾伍萬元為被告供擔保後，得假執行；
但被告如以新臺幣壹佰萬元為原告供擔保後，得免為假執行。
    事實及理由
一、原告起訴主張：
  (一)原告彰化分行授信戶玉樹營造有限公司（下稱玉樹公司）
      為興建台中縣文化局屯區藝文中心工程，向原告彰化分行
      聲請中期貸款甲案合約額度新臺幣 (下同) 1 億元，乙案
      合約額度7000萬元，於民國94年12月15日申請甲案第一次
      撥貸5000萬元時，原告總行即批示「憑借戶與台中縣文化
      局簽定之台中縣屯區藝文中心興建工程合約撥貸5000萬元
      整，且該合約影本應留存備查。」，以為原告彰化分行辦
      理本件授信撥貸之準據，被告前於原告彰化分行擔任中小
      企業金融業務人員即企金人員，負責辦理前開授信業務，
      惟被告不僅未對玉樹公司所提供之合約書進行實質審查，
      亦未向玉樹公司確認該傳真紙本內容是否與正本相符，而
      僅憑玉樹公司所傳真該條文內容前後無法銜接之合約節本
      ，即准玉樹公司所申請之甲案第一次撥貸5000萬元。
  (二)玉樹公司於94年12月20日申請中期貸款甲案第二次撥貸5
      千萬元時，被告原應依原告總行批示條件「台中縣文化局
      將本案第一期工程款匯入借戶於本行備償戶後始可動撥」
      辦理授信撥放，惟被告並未確實掌握實際工程進度，僅憑
      備償專戶於94年12月16日曾匯入0000000元即准玉樹公司
      據以申請原告撥貸，另依原告所徵提之預估施工進度表，
      撥款當時玉樹公司所承攬之上開工程尚為初步設計階段，
      應無工程款匯入之可能，且依上開契約約定，玉樹公司得
      向台中縣政府請領工程款係約定「每期估驗請款，乙方(
      玉樹公司) 需以書面申請，並將請款所需文件提送專案管
      理廠商審核，並經甲方 (即台中縣文化局) 核可後，據以
      給付工程估驗款」，然玉樹公司所提供之請款單並不符合
      上述要件，且統一發票亦為傳真本，事後亦經確認該請款
      單係玉樹公司所偽造，被告並未確認請款單及發票之真實
      性，自未善盡了解工程合約內容及工程進度之責即予撥貸
      該5000萬元之款項，致玉樹公司以不實請款單、發票傳真
      本套利得逞。
  (三)又玉樹公司分別於95年5月30日、95年6月28日向原告申請
      乙案應收帳款額度撥款金額00000000元、00000000元撥款
      ，並以95年5月31日函文、95年6月29日函文、動撥申請書
      、工程計價請款單及統一發票影本，被告認符合審核要件
      後，撥貸各3382萬元及2218萬元。
  (四)蓋被告自撥貸之始，僅憑玉樹公司單方面所提供請款相關
      文件，未對照正本、未向業主及專案管理廠商照會查證事
      實，並掌握實際工程進度、未確認是否已開工、更未至施
      工地點拍照，其行為已違背職務，再者，被告為辦理授信
      流程第一線把關且負具體審核職責之人員，本應確保依授
      信核准條件徵提文件之正確及完整，更應掌握玉樹公司營
      運狀況，確認符合批示條件，以符合審核表之授信條件，
      授信作業小組僅係依被告所提供文件為形式上審核，然確
      保撥貸條件相關文件之正確性、完整性乃被告之職責所在
      ，惟被告草率行事，並未符合復華商業銀行授信業務準則
      、復華商業銀行股份有限公司企金授信作業處理程序、辦
      理授信應注意事項、復華商業銀行應收帳款業務辦法、亞
      太商業銀行營業單位各級人員職掌及權責作業辦法及帳戶
      管理員等相關注意事項等規定，顯有違其注意義務，且本
      案發生後，經原告內部調查後，查知被告與玉樹公司負責
      人蔡俊毅等相關人間有不正常之交易往來，毋論其等係屬
      故意或過失所致之卸責行為，已造成原告損失如下：
      1.對玉樹公司甲案撥款部分：分別於94年12月15日及同年
        12月20日撥貸各5千萬元，經原告抵銷後，95年12月27
        日轉列呆帳，玉樹公司積欠原告共00000000元。
      2.對玉樹公司乙案撥款部分：於95年6月1日撥貸3382萬元
        ，又於95年6月29日撥貸2218萬元，前者轉列呆帳00000
        000元，後者轉列呆帳00000000元。
      3.合計為000000000元。
  (五)綜上，原告公司對於企金業務人員既採帳戶管理員制，而
      玉樹公司貸款案係由被告一人為經辦窗口，依原告之作業
      規則及總行就本件貸款所核定之撥貸條件，被告需瞭解玉
      樹公司業務狀況、營運情形，判斷授信風險，並於授信案
      件申請後，辦理授信條件之審核及檢附與正本相符之資料
      ，據以呈報業務主管及總行以為審核本案之依據，待業務
      主管及總行批示後，尚必須對玉樹公司營運狀況、還款能
      力等風險控管事宜適時掌握其情況，以控制授信品質，是
      被告倘能依作業規則及總行之批示，具體審核合約書之真
      正及完整性，以及本件工程相關情節，原告絕不可能核准
      本件貸款案之撥貸，故被告之缺失與原告前開損害有因果
      關係，惟因訴訟費用經濟之考量，原告先為100萬元之一
      部請求，是爰依民法第226條第1項、第227條及第489條第
      2項等規定，提起本訴等語。並聲明：被告應給付原告100
      萬元及自起訴狀繕本送達翌日起至清償日止，按年利率百
      分之5計算之利息；訴訟費用由被告負擔；原告願供擔保
      ，請准宣告假執行。
二、被告則以：
  (一)被告前固任職於原告彰化分行擔任中小企業金融業務人員
      即企金人員，於民國95年8月23日經通知調任風險管理處
      ，並於95年11月27日遭原告違法免職，就此，被告已向臺
      灣臺中地方法院提起確認僱傭關係存在之訴，合先敘明。
  (二)被告經辦之放款戶玉樹公司貸款案，均依銀行內部控制及
      稽核制度實施辦法第4條第3項、第5條第1項、復華商業銀
      行營業單位組織定位暨業務分工制度第3條及復華商業銀
      行企業授信作業小組撥款作業規範之規定，原告公司內控
      制度健全，業務及作業人員權責甚為分明，而於授信撥貸
      作業過程中，非僅由被告獨自一人即可完成撥貸，況依「
      批覆書」審核撥貸條件及相關文件係為「作業小組」之權
      責之權責，被告為原告公司業務部門之企業金融業務組企
      金專員，並非作業小組成員，就審查撥貸與否之作業而言
      ，被告自無注意義務可言。
  (三)玉樹公司於台中縣屯區藝文中心興建工程開標前，於94年
      10月25日業已提供投標須知及附件供原告總行審核其申貸
      額度，該須知附有工程統包契約書之一般條款，由此可知
      合約內容於撥貸前業經總行各級部門、授審會、第五屆第
      44次董事會審查並通過核准在案，嗣玉樹公司於94年11月
      11日得標，並於94年12月15日經原告總行批覆書批示之條
      件為「憑借戶與台中縣文化局簽定之台中縣屯區藝文中心
      興建工程合約撥貸5千萬元整，且該合約影本應留存備查
      。」，則原告授信作業小組依批覆書審核撥貸條件及相關
      文件撥予貸款5千萬元，而玉樹公司確有得標前開工程並
      簽定合約，且被告於受理撥貸申請前，亦親赴玉樹公司查
      證是否簽定工程合約並即要求影印帶回，惟玉樹公司以影
      印機故障為由，並表示待修復後即傳真至原告彰化分行，
      詎該傳真條文內容前後無法銜接，惟此與已簽約之事實並
      無扞格，原告執被告未留存完整影本即認被告未盡善良管
      理人之義務，實無理由，況系爭貸款案既由原告董事會決
      議通過，縱未留存合約影本或未完整留存，亦無生損害於
      原告。
  (四)玉樹公司經媒體揭露涉冒貸詐騙情事，造成多家金融機構
      受害，原告公司為防止類似金融詐騙情事再發生，遂於95
      年11月2日以復企授字第0950003859號函規範以工程計價
      款為還款財源之工程週轉金貸款業務之特別注意事項，並
      於說明三(五)其他限制及注意事宜加註辦理應行注意事項
      ，復於95年11月24日另以復企字第0950004094號函明確規
      範企金業務人員及作業人員於合約貸款性質企金授信案之
      個別權責及相關作業細則，是以，原告公司自不得執嗣後
      訂立之規範而誑稱被告未盡善良管理人之注意義務。
  (五)又於94年12月20日經原告授信作業小組依批覆書審核撥貸
      條件及相關文件撥貸第二次5千萬元，依批覆書所示「台
      中縣文化局將本案第一期工程款匯入借戶於本行備償戶後
      始可動撥」，據此，台中縣文化局將第一期工程款匯入即
      構成撥款要件，玉樹公司備償戶於94年12月16日確有一筆
      匯款人為台中縣文化局、金額0000000元之款項匯入，故
      被告於檢視玉樹公司申請第二次撥貸時，已符合原告總行
      批覆書規定之要件時，並無違失。
  (六)玉樹公司向台中縣文化局請款時，亦已函知原告彰化分行
      ，係符合批覆書之其他條件第2點所稱「徵取借戶出具之
      切結書切結向台中縣文化局計價請款時應副知本行，以利
      本行控制工程進度，如有一期未照辦，本案視為屆期。」
      ，則玉樹公司每期向台中縣文化局請款時應函知原告彰化
      分行，並無需檢附請款單或發票甚為明確，被告檢視認定
      符合前揭要件後即送交作業小組由作業小組審查是否撥貸
      ，況原告公司亦曾另行要求玉樹公司提供於94年11月11日
      向台中縣文化局請款0000000元之交易憑證，則被告究就
      其執掌之業務已盡善良管理人注意義務，並未違反原告銀
      行內部分之作業規定。
  (七)退步言之，原告主張其受有100萬元損失，尚乏所據，且
      縱原告確有損害，損害之發生係因玉樹公司故意犯罪行為
      之積極介入，且原告作業部門辦理撥貸時審核不備而生，
      非因被告於受理玉樹公司申請撥貸有不完備所致，被告對
      於原告作業部門或總行是否准予核撥部分並無參與抑或決
      定權，則原告所受損害與被告業務之執行，顯無因果關係
      ，原告卻將因其前開疏失所致之損失歸責於受其指示服勞
      務之被告，實無理由。
  (八)綜上，倘認被告就系爭貸款審查仍有過失，原告就本件之
      損害之發生亦屬與有過失，已如前述，請求減輕被告之賠
      償金額或免除之，以保障良善之弱勢勞動者。並聲明：原
      告之訴駁回；訴訟費用由原告負擔；如受不利判決，願供
      擔保請准宣告免為假執行。
三、得心證之理由：
  （一）原告主張被告前為其彰化分行之企業金融業務之授信專
        員，經辦訴外人玉樹公司為承攬興建台中縣文化局屯區
        藝文中心工程而向原告彰化分行聲請1億7000萬元之貸
        款案（分甲、乙兩案，甲案為1億元，乙案為7000萬元
        ，甲案又分兩次辦理撥貸，每次各5000萬元），於辦理
        該案甲案第2次撥貸5000萬元時，未注意遵循原告總行
        所批示之撥貸條件，即須確定上開工程之業主台中縣文
        化局有無將該工程第一期工程款匯入借戶（即玉樹公司
        ）於原告之備償專戶之事實，僅於查知玉樹公司所開設
        之備償專戶曾於94年12月16日有一筆匯自署名台中縣文
        化局之匯款0000000元匯入，但其並未查證該筆匯款是
        否真為台中縣文化局所匯之第一期工程款，也未詳查玉
        樹公司與台中縣文化局之承攬契約有關工程進度及請領
        工程款是如何約定，以確認該筆匯款是否為第一期之工
        程款，即貿然准許玉樹公司撥貸之申請，並據以呈報上
        級之授信作業小組，致原告彰化分行負責本案之企業金
        融業務授信作業小組於受理被告所呈之未經查證資料，
        誤以為台中縣文化局已將上開工程之第一期工程款匯給
        玉樹公司，而誤認已符合前述原告總行就本件貸款甲案
        之第2次所批示之撥貸條件，因此准予動撥該筆5000萬
        元之貸款給玉樹公司，惟玉樹公司負責人於取得該等貸
        款後，即乘機捲款潛逃，造成原告因此追索無門而受有
        損害等情，業經原告提出本件貸款之企金專案授信申請
        書兼審核表、玉樹公司所傳真之上開承攬契約書、上開
        工程進度表、本件貸款借戶額度及餘額查詢明細表、放
        款戶應繳利息合計查詢表、原告之合併銀行亞太商業銀
        行營業單位各級人員職掌及權責作業辦法節本、原告銀
        行之授信業務準則、企金授信作業處理程序、辦理授信
        應注意事項及被告任職期間之人事資料等件為證，並經
        證人即任職原告彰化分行與被告共同承辦本件貸款案之
        企業金融貸款授信作業主管之乙○○、撥貸作業人員之
        柯宜秀等人證述被告確係本件貸款案之企金業務人員（
        即ＡＯ人員），負責向借戶即玉樹公司徵提上開由總行
        所批示撥貸條件之文件，核對無誤後再據以呈報上級審
        核等情明確，被告亦不否認其前任職於原告銀行時，確
        係辦理本件貸款案之企金業務人員，負責聯繫客戶，受
        理客戶撥款的申請及額度的控管，要審核客戶的申請資
        料，本件也是要照審核表（即上開企金專案授信申請書
        兼審核表）上面的要件審核等事實，僅辯稱伊只是形式
        審核，文件的內容是由撥貸審核人員審核，他們要做審
        質審核，本件撥貸審核人員是乙○○等語，然此與證人
        乙○○所證顯相出入，更與其本人前所自承負責聯繫客
        戶、受理客戶撥款的申請及額度的控管、審核客戶資料
        、本件也是要照審核表上面的要件審核等情，自相矛盾
        ，依被告此部分所述，其職務實係在對借款人進行徵信
        程序，此點與原告所提出之上開內部人事職掌規定與授
        信作業規則並無不合，是被告自不能以貸款程序尚須經
        上級相關部門審核、非其1人單獨負責為由，推稱其負
        責直接接洽貸款人、向貸款人徵提其信用資料等行為並
        無實質審查之作用，則其否認前任原告銀行之企業金融
        業務授信專員，不負責執行授信行為等詞，顯為卸責之
        詞，要難採信。
  （二）又查本件貸款甲案之第2次撥貸條件係台中縣文化局有
        無將上開工程之第1期工程款匯入玉樹公司在原告銀行
        所開設之備償專戶中，據此，負責本件貸款業務之被告
        實應確認台中縣文化局是否有將上開工程之第1期工程
        款匯入玉樹公司的備償專戶中，就此，被告主張玉樹公
        司之備查專戶中，確有1筆於94年12月16日匯自署名台
        中縣文化局之匯款0000000元之匯款匯入等情，此為原
        告所不否認，然查該筆匯款經事後原告向台中縣文化局
        查證後，確認並非該局所匯，有原告所呈之台中縣文化
        局回覆之函文在卷可憑，且查玉樹公司係於94年11月11
        日參與競標而標得上開工程，並於同年、月21日始與台
        中縣文化局簽定上開工程統包契約書，依該工程之施工
        管理計畫所附工程進度表所示，該工程在95年10月20日
        前，均尚在設計階段，於95年7月31日始計畫施工（見
        卷附原告所提該工程統包契約書、工程進度表），當無
        在簽約不滿1個月之94年12月16日即有給付第1期工程款
        之可能，則被告當時若能查閱玉樹公司與台中縣文化局
        所簽之承攬契約書，甚而向台中縣文化局或上開工程之
        監造單位查證，當不致於獲知玉樹公司之備償專戶有匯
        入署名台中縣文化局之0000000元匯款，即未再查證其
        匯款之真正與目的之情況下，率而自認已符合原告總行
        之批示撥貸條件，而向原告申請撥貸，致使原告後續之
        查核部門亦因此誤判，准予撥貸而受有損害，是被告就
        此筆貸款之撥貸難謂無查證疏失之責，則原告此部分主
        張，應認有理由。
  （三）至原告主張被告就上開貸款甲案第1次撥貸5000萬元及
        乙案7000萬元之撥貸應負損害賠償部分，據卷附本件貸
        款之企金專案授信申請書兼審核表所示，甲案第1次撥
        貸係憑借戶與台中縣文化局簽定之上開工程合約為條件
        ，被告就此雖僅提出其向玉樹公司所徵提之不完整合約
        書即憑以向原告上級單位申請准予撥貸，此為兩造所不
        爭執，然查原告總行此點批示之文義，無非係在確認貸
        款戶玉樹確有取得上開工程之承攬，而玉樹公司亦確有
        與台中縣文化局就上開工程簽定承攬契約，應認已符合
        原告總行之批示條件，自不能以被告並未檢據完整之合
        約為由，而令被告負此部分損害賠償之責；而乙案部分
        ，原告僅泛指被告未詳核上開工程是否確已進入施工階
        段，即准予申請撥貸等語，然查原告95年5、6月就此撥
        貸時，上開工程已簽約6個月以上，並接近該工程之工
        程進度表所預定之開始施工日即95年7月31日，顯難苛
        責被告應負上開企金專案授信申請書兼審核表所定以外
        條件之查證責任，原告就此也未能進一步提出被告應再
        查證之相關證據資料以供本院調查，本院自無從認定被
        告此部分有何過失。
  （三）綜上所述，原告主張前任職於原告銀行負責上開貸款業
        務之被告，就其辦理上開貸款甲案第2次撥貸5000萬元
        部分有過失，致原告遭訴外人玉樹公司捲款潛逃而受有
        損害，而依民法第226條第1項、第227條及第489條第2
        項等規定，請求被告負損害賠償責任為有理由。而核原
        告損害之金額，依其前述就此部分之主張，應為000000
        00元（即甲案2次撥貸各5000萬元，玉樹公司就此共欠
        原告00000000元，經除2後，元以下4捨5入），然原告
        總行及分行之授信管理與作業部門就此部分核貸，亦難
        認無審核上之過責，原告應同分擔其等過責之損害，則
        被告就此主張原告應負與有過失責任，亦屬有據；經核
        其比例，本院認被告與原告總行、分行對此應各分擔其
        3分之1之責，則經換算，被告就此應之賠償金額為0000
        0000元（元以下4捨5入）。是原告就此請求被告賠償10
        0萬元及自起訴狀繕本送達被告翌日即96年1月30日起至
        清償日止，按年息百分之5計算之利息為有理由，應予
        准許。
四、本判決兩造均陳明願供擔保聲請宣告假執行及免為假執行，
    就此部分核無不合，爰分別酌定相當擔保金額准許之。
五、本件事證已臻明確，兩造其餘攻擊或防禦方法，經審核後，
    認與本件判決結果並無影響，毋庸一一論述，併予敘明。
六、訴訟費用負擔之依據：民事訴訟法第78條。
中　　華　　民　　國　　96　　年　　10　　月  　16　　日
                  民事第一庭    法　官　葛永輝
以上正本係照原本作成。
如對判決上訴，應於判決送達後20日內向本院提出上訴狀。
中　　華　　民　　國　　96　　年　　10　　月  　18　　日
                      　　　    書記官　楊美芳
